【裁判字號】    97,上易,644
【裁判日期】    980630
【裁判案由】    確認抵押權不存在等
【裁判全文】
臺灣高等法院民事判決                 97年度上易字第644號
上  訴  人  乙○○
訴訟代理人  陳淑芬律師
複 代理 人  張信陽律師
訴訟代理人  吳任偉律師
被 上訴 人  戊○○
訴訟代理人  邱鎮北律師
複  代理人  莊守禮律師
上列當事人間請求確認抵押權不存在等事件，上訴人對於中華民
國97年6月27日臺灣桃園地方法院97年度訴字第745號第一審判決
提起上訴，本院於98年6月16日言詞辯論終結，判決如下：
    主      文
原判決廢棄。
被上訴人在第一審之訴駁回。
第一、二審訴訟費用由被上訴人負擔。
    事實及理由
一被上訴人起訴主張：坐落於桃園縣蘆竹鄉○○段582、584地號
  （重測前依序為同鄉○○○段648-20、648-22地號）土地（下
  稱系爭土地）為伊所有。訴外人甲○○於民國93年4月1日以伊
  、訴外人丁○○之代理人名義，執內容為伊於93年3月10日為
  擔保積欠丁○○新臺幣（下同）100萬元債務，而以系爭土地
  為丁○○設定100萬元抵押權之抵押權設定契約書，向桃園縣
  蘆竹地政事務所（下稱蘆竹地政所）申辦抵押權設定登記，經
  該所以蘆資字第68030號收件，於同年4月2日完成抵押權設定
  登記（下稱系爭抵押權）。嗣丁○○於93年9月27日，將其所
  執有伊為名義發票人、發票日為93年3月10日、到期日為94年3
  月9日、票號為TH0000000之本票（下稱系爭本票）轉讓、交付
  訴外人蔡旭昇，並同意將系爭抵押權讓與登記予蔡旭昇指定之
  上訴人，由上訴人及丁○○之代理人翁頌道，向蘆竹地政所申
  辦抵押權讓與登記，經以蘆資字第192390號收件後，於同年9
  月30日為抵押權讓與登記。伊前以系爭本票為第三人所偽造，
  於95年間對蔡旭昇提出確認本票債權不存在之訴，已獲勝訴判
  決確定（原審95年度桃簡字第1317號，下稱相關另案）。系爭
  抵押權所擔保之本票債權既不存在，其從屬之系爭抵押權亦不
  存在，爰依民法第767條之規定，求為命上訴人塗銷就系爭土
  地所有權全部，由蘆竹地政所以蘆資字第192390號收件，於93
  年9月30日為抵押權讓與登記、金額為100萬元之抵押權登記之
  判決。
  上訴人則以：被上訴人既已自承親將系爭抵押權之標的物所有
  權狀、印文等文件交付訴外人己○○，並概括授權己○○設定
  系爭抵押權予丁○○，伊因借貸而輾轉與丁○○發生債權債務
  關係，基於信賴物權登記之公信力而受讓系爭抵押權，應受民
  法第758條、土地法第43條之保護。至被上訴人究從己○○處
  取得款項為何，無從自系爭抵押權之設定登記事項得知，被上
  訴人即不得以其與己○○間抗辯事由對抗伊等語，資為抗辯。
二原審命上訴人塗銷就被上訴人所有系爭土地所有權全部，由蘆
  竹地政所以蘆資字第192390號收件，於93年9月30日為抵押權
  讓與登記、金額為100萬元之抵押權登記，上訴人提起上訴，
  聲明：
  (一)原判決廢棄。
  (二)被上訴人在第一審之訴駁回。
  被上訴人則聲明：上訴駁回。
三被上訴人主張前揭事實，提出系爭土地登記謄本、上訴人拍賣
  抵押物聲請狀、相關另案言詞辯論筆錄、蔡旭昇之民事答辯狀
  、本票、相關另案判決及確定證明書、臺灣桃園地方法院檢察
  署（下稱桃園地檢署）95年度偵字第20121號、96年度偵字第
  12933號不起訴處分書、戶籍謄本等件為證（原審卷第9-38、
  44-46頁），兩造不爭執事項（原審卷第70、71頁）：
  (一)系爭土地為被上訴人所有，甲○○以被上訴人、丁○○之代
    理人名義，於93年4月1日，執內容記載被上訴人於93年3月
    10日為擔保積欠丁○○之100萬元債務，以系爭土地為丁○
    ○設定金額為100萬元之系爭抵押權等語之抵押權設定契約
    書（本院卷(一)第102、103頁），向蘆竹地政所申辦抵押權設
    定登記，經該所以蘆資字第68030號收件後，於同年4月2日
    完成抵押權設定登記。
  (二)丁○○嗣於93年9月27日，將其所執有之系爭本票轉讓、交
    付蔡旭昇，並同意將系爭抵押權讓與蔡旭昇指定之上訴人，
    由丁○○、上訴人之代理人翁頌道向蘆竹地政所申辦抵押權
    讓與登記，經該所以蘆資字第192390號收件後，於同年9月
    30日完成抵押權讓與登記（本院卷(一)第42-50頁）。
  (三)被上訴人前於95年間對蔡旭昇提出確認本票債權不存在之訴
    ，經原審以96年5月23日95年度桃簡字第1317號判決（本院
    卷(一)第88-93頁）認系爭本票係他人盜用被上訴人名義之印
    章而簽發，被上訴人就系爭本票之簽發無庸負擔發票人責任
    ，而判決被上訴人勝訴，並於同年6月23日確定。
  (四)上訴人於96年12月26日以被上訴人未清償系爭抵押權所擔保
    之債務為由，向原審聲請許可拍賣系爭不動產，經原審於97
    年1月15日以96年度拍字第3233號裁定許可在案。
四被上訴人主張系爭抵押權所擔保之本票債權，業經相關另案判
  決內以系爭本票係他人盜用被上訴人名義之印章而簽發，被上
  訴人就系爭本票無庸負發票人責任，而判決被上訴人勝訴確定
  在案，上訴人自應塗銷系爭抵押權云云，為上訴人所否認，並
  以前詞置辯，經查：
  (一)按「抵押權為不動產物權，非經登記，不生效力，抵押權人
    僅能依設定登記之內容行使權利，是抵押債務人究為何人，
    應以設定登記之內容為準」，有最高法院72年度台上字第24
    32號判例要旨可參。查訴外人甲○○以被上訴人與訴外人丁
    ○○之代理人名義，執土地登記申請書及抵押權設定契約書
    等文件，向蘆竹地政所就被上訴人所有之系爭土地為丁○○
    辦理系爭抵押權設定登記，為兩造所不爭執。觀系爭抵押權
    之設定契約書，就擔保權利金額項記載為：「共同擔保新台
    幣壹百萬元正」（本院卷(一)第33-35頁），至於系爭抵押權
    所擔保之債權種類為何，則未於系爭抵押權設定契約書中詳
    細記載，抵押權登記亦未記載所擔保者係本票債權。而依被
    上訴人於95年12月6日向桃園地檢署對訴外人蔡旭昇與己○
    ○提出偽造私文書之刑事追加告訴狀中聲稱：「一本件告訴
    人戊○○有拿土地權狀及印鑑證明，欲向他人辦理抵押貸款
    ……雖然戊○○同意設抵押，但卻有認知其所借得之款項僅
    為二十萬元，故縱容許債權人己○○設定抵押，至多也是依
    照一般民間習慣多二成來設定而已。故戊○○與己○○之間
    ，就抵押之金額雖未言明，亦參照一般通俗認知習慣為之，
    哪有逕行認定100萬元，那麼離譜之事……四正因戊○○縱
    算有授權給己○○設定抵押權，但並不是即授權己○○對於
    抵押金額之多寡？得隨所喜任意設定…」云云，有被上訴人
    之追加告訴狀影本在卷可憑（本院卷(一)第194-194之1頁）。
    另被上訴人於刑事警訊及桃園地檢署95年度偵字第20121號
    偵訊時陳稱：「（你有無簽名過有關金錢或貸款相關資料？
    ）我記不清楚了，好像有簽過委託書，然後給廖姓、林姓之
    男子」、「（是否同意己○○設定100萬元抵押權？）是，
    當初我有同意設定100萬元，但是他只給我20萬元……」、
    「我有跟姓林及姓廖的借20萬元……」等語（見本院卷(一)第
    244-247頁）。又訴外人己○○（即廖永成）於桃園地檢署
    95年度偵字第12168號案件偵訊時亦稱：「（為何設定抵押
    ？）因為我借錢給曾先生（指被上訴人戊○○），所以我覺
    得我可以設定抵押，我於93年把土地設定給丁○○…」、「
    （有無更名？）沒有，但是我有另一個名字叫廖永成」、「
    （『告以丁○○訊問筆錄要旨』張稱是你給他1張100萬元的
    本票要他去調錢，有何意見？）我沒有給他100萬元的本票
    ，我只是單純把土地的名字登記在他的名字，我與他有合開
    公司」、「（只借20萬元，為何抵押權卻設定為100萬元？
    ）因為我想先設定高一點，以後再多借曾（明朝）一些錢」
    等語（本院卷(一)第248-250頁），綜合上開資料、證言等，
    顯然被上訴人確向己○○借貸金錢，始提供系爭土地所有權
    狀及其印鑑證明，授權己○○設定抵押權，是系爭抵押權所
    擔保之債權應為借款債權，非被上訴人所稱之系爭本票債權
    。則被上訴人主張系爭抵押權所擔保之系爭本票債權已經相
    關另案判決確認本票不存在，致系爭抵押權有違從屬性原則
    而當然消滅云云，即無足採，系爭抵押權所擔保之債權既非
    系爭本票債權，則被上訴人所舉相關另案判決及確定證明書
    即難作為有利於被上訴人認定之依據。被上訴人另主張系爭
    抵押權除擔保系爭本票債權外，因被上訴人與丁○○未發生
    任何借款債權債務關係，自無其他擔保債權云云。惟依前所
    述，系爭抵押權所擔保者原係被上訴人與己○○間之借款債
    權，嗣因己○○與丁○○間之內部關係，己○○乃將系爭抵
    押權登記在丁○○名下，有己○○於刑事案件偵查中稱：「
    ……我於93年把土地設定給丁○○，因為我信用不好，我怕
    將來債權人會申請查封這塊土地……」云云（本院卷(一)第
    249頁），是被上訴人與丁○○間無直接債權債務關係存在
    ，並不影響本院前開之認定。
  (二)另查，被上訴人於另案向桃園地檢署對丙○○、蔡旭昇提起
    偽造有價證券等罪之告訴時，於警訊及偵查中陳稱：「告訴
    人（即被上訴人）原係因向銀行辦理貸款遭拒，適被告丙○
    ○表示有認識之人可代為辦理，故與丙○○共同前往台中與
    己○○會面，當時商議由己○○先借款20萬元，告訴人並當
    場簽發同面額之本票1紙，及提供上開2筆土地之土地所有權
    狀交付給己○○以憑辦理貸款事宜，告訴人當時曾允諾己○
    ○可設定100萬元，是該2筆土地於93年3月10日由己○○前
    往桃園縣蘆竹地政事務所設定100萬元抵押權，並登記丁○
    ○為抵押權人，嗣於93年9月27日復辦理變更抵押權人為乙
    ○○」，並於告訴意旨稱將面額20萬元之本票及其印鑑章、
    系爭土地所有權狀等物交付給己○○收執，以辦理借款及土
    地抵押權設定事宜，有95年度偵字第20121號不起訴處分書
    附卷可稽（見本院卷(一)第94-96頁）。又訴外人己○○、丁
    ○○分別於該案證稱：「…與告訴人（即被上訴人戊○○）
    碰面後，雙方協議先由伊借款20萬元予告訴人，告訴人則提
    供上開土地之所有權狀，並允諾伊可設定100萬元之抵押權
    ，然因伊個人信用不佳，故將抵押權人登記為丁○○名義，
    並將土地權狀及抵押權設定等相關資料交付丁○○…」、「
    …我與廖（星發）一起開設進佑實業有限公司，公司經營不
    善，我一直幫公司調錢，後來己○○就拿本票及土地叫我拿
    去借錢，土地就設定抵押權給我…」云云，亦有桃園地檢署
    檢察官95年度偵字第20121號不起訴處分書附卷可稽（本院
    卷(一)第96頁）。又證人丙○○於本院到場證稱：「（戊○○
    是否曾經向你借錢？）沒有……經朋友介紹我和戊○○一起
    認識廖永成（己○○），廖永成騙我們說要先借我們二十萬
    元，叫我們拿出土地所有權狀、印鑑證明……廖永成就是金
    主，廖永成來桃園拿二十萬元給我們……」、「（廖永成是
    借錢給你或是戊○○？）廖永成是借錢給戊○○」、「（戊
    ○○有把土地所有權狀、印鑑、身分證、印鑑證明等交給廖
    永成？）有」等語（本院卷(一)第177頁背面-178頁）。參酌
    系爭抵押權設定契約書就擔保權利金額記載為：「共同擔保
    新台幣壹百萬元正」，益證被上訴人確將系爭土地所有權狀
    、印鑑章等文件交付予己○○，並允諾其可設定抵押債權10
    0萬元，己○○嗣並將前開文件資料交由丁○○，為同一內
    容之授權，系爭抵押權之設定自屬合法有效，所擔保之債權
    則為借款債權20萬元。證人丙○○雖於本院證稱「（有無設
    定抵押？）沒有。後來我們到臺中開庭的時候，是蔡旭昇自
    己請律師自己親手辦的」（見本院卷(一)第177頁背面-178頁
    ），惟參諸被上訴人前開陳述及己○○之證詞，堪認被上訴
    人確允諾設定抵押債權100萬元，而證人丙○○與被上訴人
    係情同兄妹之朋友（本院卷(一)第177頁背面，丙○○稱：「
    （是否認識戊○○？）認識，經由朋友介紹認識，戊○○把
    我當成他的妹妹看待」），其證詞非無偏頗被上訴人之虞，
    且其既非系爭抵押債權之債務人或債權人，其就該債權債務
    關係當不如己○○或被上訴人明暸，其上開有所偏頗之證言
    仍難作為有利於被上訴人認定之依據。
  (三)被上訴人固主張上訴人於原審自承相關另案判決內所確認之
    本票債權為系爭抵押權所擔保之債權，上訴人於本院爭執系
    爭抵押權所擔保之債權非系爭本票債權，有違民事訴訟法第
    279條第1項規定云云。然查上訴人於原審言詞辯論期日經法
    官詢問「本院九十五年度桃簡字第一三一七號判決內所確認
    之本票債權，是否即係系爭抵押權所擔保之債權？」，固答
    稱「是」（原審卷第68頁）。惟上訴人於原審並未委任律師
    為訴訟代理人，僅委由蔡旭昇為訴訟代理人，原審復未先盡
    闡明義務，即就此為詢問，是否適當已有疑問。況上訴人僅
    為嗣後受讓系爭抵押權之第三人，其就前手間之法律關係非
    十分明暸，自不能遽以其前開陳述即認定其已自認系爭抵押
    權所擔保之債權為系爭本票債權。被上訴人另舉蔡旭昇於相
    關另案所稱「…證人丁○○因欲向被告（指蔡旭昇）清償債
    務之故，故於93年9月某日向被告表示願意將其所有對於原
    告（指戊○○）之系爭本票及前開2筆土地之抵押權一併移
    轉予被告，同時並向被告提示前開2筆土地之設定資料，內
    容乃明確記載原告確已將上開2筆土地設定抵押權予證人丁
    ○○，以擔保證人丁○○對原告之100萬本票債權，…故被
    告遂同意證人丁○○之上開清償提議，而自證人丁○○取得
    系爭本票所有權及為擔保前開票據債權而設定之2筆土地抵
    押權以代清償…」云云（見本院卷(一)第60頁），主張系爭本
    票債權即係系爭抵押權所擔保之債權云云。惟觀蔡旭昇所稱
    丁○○提示之設定資料（即抵押權設定證明謄本及土地抵押
    權設定契約書影本，見本院卷(一)第63、64頁），其上並無記
    載系爭抵押權係用以擔保系爭本票債權，且蔡旭昇僅係聽信
    丁○○所言，就系爭抵押權設定所擔保之債權未必知之甚詳
    ，而被上訴人於相關另案中已自承系爭抵押權所擔保者為己
    ○○貸與之20萬元借款債權，有如上述，被上訴人再執蔡旭
    昇上開陳述謂系爭抵押權所擔保者為系爭本票債權，委無可
    採。被上訴人復主張依丁○○於相關另案之陳述，可見系爭
    抵押權所擔保之債權為系爭本票債權云云，並提出言詞辯論
    筆錄影本為證（原審卷第15-18頁），惟觀該言詞辯論筆錄
    內容，丁○○就系爭本票僅稱「（有無看過本票？）看過，
    這張票是我取得的，是我轉給蔡先生的，我從己○○那邊取
    得票據，我與己○○合開公司，他把曾先生的房子抵押給我
    ，這都是己○○去接洽的……」，並未稱系爭抵押權所擔保
    之債權為系爭本票債權，被上訴人上開主張自無可取。被上
    訴人再主張系爭抵押權設定契約書之立約日期與系爭本票之
    發票日均為93年3月10日，顯見系爭抵押權擔保之債權即為
    系爭本票債權云云，惟系爭抵押權所擔保之債權非系爭本票
    債權，有如上述，則設定契約書之立約日期縱與系爭本票之
    發票日期相同，仍不能反證系爭抵押權所擔保之債權即為系
    爭本票債權。
五被上訴人主張系爭抵押權所擔保之債權已不存在，抵押權應歸
  於消滅，縱經丁○○讓與抵押權設定予上訴人，亦不影響抵押
  權之消滅云云。上訴人則以其為善意第三人，依法律行為為物
  權變動之登記，其變動之效力，不因原登記物權之不實而受影
  響等語置辯。
  (一)按「抵押權之成立以債權已存在為前提，債權若不存在，抵
    押權亦不成立，抵押權全為債權之存在而成立，是為抵押權
    發生上（成立上）之從屬性；惟為因應近代擔保物權之發展
    與社會經濟進步之需求，此種從屬性已有緩和之趨勢，學說
    及實務上均認為抵押權既係在擔保債權之清償，只須將來實
    行抵押權拍賣抵押物時，有被擔保之債權存在，即為已足，
    至於抵押權成立時，有無債權之存在，並非所問」，最高法
    院47年台上字第535號判例意旨可資參照。契約當事人如訂
    立將來可發生之債權為被擔保債權，亦即其債權之發生雖屬
    於將來，但其數額已經預定者，此種抵押權在債發生前亦得
    有效設立及登記。易言之，抵押權唯有在依當事人合意之內
    容及登記上之記載無擔保債權無從特定其擔保債權之範圍，
    或其所擔保之債權有無效、不成立、被撤銷或依其他情形無
    發生可能時，始得謂違反抵押權設定上之從屬性。又「因信
    賴不動產登記之善意第三人，已依法律行為為物權變動之登
    記者，其變動之效力，不因原登記物權之不實而受影響」，
    98年1月23日新修正之民法第759條之1第2項亦有明定。其立
    法理由略謂：「不動產物權之登記所表彰之物權如與實際狀
    態不一致，例如無所有權登記為有所有權，或土地有地上權
    負擔而未登記該地上權等不實情形，而信賴不動產登記之善
    意第三人因信賴登記與之為交易行為，依法律行為再為物權
    變動之登記者，其效力如何？現行法尚無明文規定，惟實務
    上見解均承認其效力（司法院院字第一九五六號解釋、最高
    法院四十一年台上字第三二三號判例參照）。為確保善意第
    三人之權益，以維護交易安全，爰依上開解釋、判例……，
    增訂第二項」。
  (二)經查，依上述本件資金借貸流程，及擔保該筆金錢借貸之抵
    押權設定情形，與被上訴人實際接觸並收受相關重要文件及
    物品者，僅有訴外人丙○○、己○○或丁○○，是蔡旭昇與
    上訴人無從知悉上訴人前手或前手間之法律關係為何。且系
    爭土地為被上訴人所有，於93年4月1日由訴外人甲○○以被
    上訴人與訴外人丁○○之代理人名義，執內容記載被上訴人
    於93年3月10日為擔保其負欠丁○○之100萬元債務，願於系
    爭土地設定擔保債權額100萬元之抵押權予丁○○之抵押權
    設定契約書，向蘆竹地政所申辦抵押權設定登記完畢，為兩
    造所不爭執。丁○○為擔保向蔡旭昇借款100萬元債務之清
    償而讓與系爭抵押權，嗣將其執有系爭本票讓與蔡旭昇，因
    蔡旭昇之資金來源為上訴人，丁○○乃將系爭抵押權讓與上
    訴人。於抵押權移轉登記程序中，丁○○更向蘆竹地政所書
    立切結書，該切結書內容為：「茲切結民國九十三年093蘆
    資字第068030號抵押權移轉（讓與）與新權利人乙○○女士
    …確已由原抵押權人（即丁○○）知會債務人無訛，恐口說
    無憑，特具切結為據」等語（見本院卷(一)第36頁），是上訴
    人與蔡旭昇係在信賴地政機關之公示登記資料下，認被上訴
    人與丁○○間存有100萬元債權債務關係，且因信賴該抵押
    權登記，乃由上訴人提供資金交由蔡旭昇借與丁○○，並由
    丁○○將系爭抵押權讓與登記予上訴人，從而，上訴人應受
    信賴登記之保護。
  (三)又被上訴人與己○○間確有金錢之消費借貸關係，而被上訴
    人亦係基於借款之原因始提供系爭土地權狀及其印鑑證明，
    授權給己○○設定系爭抵押權，已如前述。縱被上訴人與丁
    ○○間於設立系爭抵押權時，僅有20萬元之債權債務，並未
    有抵押權金額100萬元之同額債權債務關係存在，揆諸前開
    說明，亦不影響系爭抵押權之設立。況抵押權之從屬性，參
    考其立法理由之說明，主要係在防止：1.抵押權與債權分離
    而為他債權之擔保，或2.債權人為同一債務人之他債權人之
    利益，讓與或拋棄其抵押權及次序，因無實益，且有使法律
    關係趨於繁雜，始立法禁止之。而上訴人乃因信賴系爭抵押
    權登記而善意受讓抵押權，且已完成抵押權讓與登記，與抵
    押權從屬性原則所欲防止之情形相異，是系爭抵押權讓與登
    記自不因被上訴人與丁○○間僅有20萬元債權債務，並未存
    有抵押權金額100萬元同額之債權債務關係而受影響。至上
    訴人受讓系爭本票，據上訴人陳述系爭抵押權所擔保者為借
    款債權，該借款債權不論係上訴人所稱之100萬元，抑或被
    上訴人實際借得之20萬元，系爭本票均僅係一債權憑證而已
    等語（本院卷(二)第98頁背面），系爭本票債權既非系爭抵押
    權擔保之債權，被上訴人以系爭本票經於相關另案判決確認
    系爭本票債權不存在為由，請求塗銷系爭抵押權之讓與登記
    ，即屬無據。
  (四)被上訴人於系爭抵押權設定時實際取得之債權縱僅為20萬元
    ，非100萬元，然此僅屬抵押權人實行抵押權時所得優先受
    償之債權若干之問題而已，非謂系爭抵押權即因而不存在。
六綜上所述，被上訴人依民法第767條規定請求上訴人塗銷就系
  爭土地所有權全部，由蘆竹地政所以蘆資字第192390號收件，
  於93年9月30日為抵押權讓與登記、金額為100萬元之抵押權登
  記，於法無據，應予駁回。原審為上訴人敗訴之判決，尚有未
  洽，上訴意旨指摘原判決不當，求予廢棄改判，為有理由，應
  由本院予以廢棄，改判如主文第二項所示。
七本件因事證已臻明確，兩造其餘攻擊、防禦方法及所為之立證
  ，經審酌後認與判決之結果不生若何影響，無庸再逐一予以論
  列，合併敘明。
據上論結，本件上訴為有理由，依民事訴訟法第450條、第78條
判決如主文。
中    華    民    國    98    年    6     月    30    日
                    民事第十六庭
                        審判長法  官  湯美玉
                              法  官  謝碧莉
                              法  官  呂淑玲
正本係照原本作成。
不得上訴。
中    華    民    國    98    年    6     月    30    日
                              書記官  蕭進忠


司法院資訊處製作；財團法人民間司法改革基金會備份。
